【裁判字號】    92,再易,60
【裁判日期】    921014
【裁判案由】    確認通行權存在
【裁判全文】
臺灣高等法院臺中分院民事判決      九十二年度再易字第六十號
      再審原告  甲○○
      再審被告  乙○○
右當事人間確認通行權存在事件，再審原告對於民國九十二年七月二十九日本院九十
一年度上易字第四三五號確定判決提起再審，本院於判決如下：
      主      文
再審之訴駁回。
再審訴訟費用由再審原告負擔。
      事實及理由
一、再審原告主張：(一)原確定判決違背經驗法則，有民事訴訟法第四百九十六條第一
    項第一款之再審事由。蓋原確定判決理由謂再審原告與再審被告之父陳清海間之
    買賣契約第四條所謂「房屋通道全部拆除」，應係指蘇阿梅房屋，而無法證明為
    系爭土地。然蘇阿梅房屋之拆除，目的即在使再審原告得以通行系爭土地，此觀
    再審原告門前通道在該房屋拆除後，直接連接系爭土地自明。而契約中既已明定
    「房屋通道」，即除「房屋」外尚有「通道」，應非僅止於「房屋」而已。依據
    日常經驗法則，道路之通行為房屋之必備條件，豈有無通路之房屋？常人於購屋
    居住時，通行之便利與否亦屬必然考慮之事項。如依原確定判決之意旨，該契約
    條文只約原告門前之障礙拆除，而完全不顧是否有道路可供通行，甚至造成原告
    無路可走之情形，其解釋顯有違經驗法則。(二)原確定判決就重要證據未予審酌，
    有民事訴訟法第四百九十七條之再審事由。蓋由再審原告於前判決中所提系爭
    土地先前之照片，顯示確有一明顯之通行道路，而再審原告與其他鄰居亦以該道
    路為唯一通行道路，原確定判決竟完全未予審酌，已有該條之再審事由。再審
    原告於前判決中所提再審原告之房屋之建照審查表，其上載明已設私有通道，顯
    示確有可供通行之道路。然原判決竟引用台中縣政府承辦人員推諉卸責之詞，忽
    謂其記錄有錯誤，又謂通道應指原告門前之國有水利地。原確定判決捨明確之建
    照審查表，寧取不合理之證詞，亦有該條之再審事由云云。再審原告據此聲明求
    為判決：(一)本院九十一年度上易字第四三五號確定判決廢棄。(二)確認再審原告就
    再審被告所有坐落台中縣東勢鎮○○段東勢小段三三二之四地號土地內如其書狀
    附圖Ａ所示部分面積０點００三九公頃，有通行權存在。(三)再審被告應將在前項
    土地上之地上物拆除，並不得為任何妨礙再審原告通行之行為。(四)訴訟費用由再
    審被告負擔。(五)再審原告願供擔保，請准予宣告假執行。
二、本件未經言詞辯論，再審被告亦未提出書狀作何聲明或陳述。
三、本院依職權調閱本院九十一年度上易字第四三五號民事卷。
四、惟按：(一)確定之終局判決有適用法規顯有錯誤者，得以再審之訴聲明不服，民事
    訴訟法第四百九十六條第一項第一款定有明文。而此所謂適用法規顯有錯誤，係
    指確定判決所適用之法規顯然不合於法律規定，或與現尚有效之判例、解釋顯然
    違反者而言，不包括認定事實錯誤、取捨證據失當、判決不備理由及在學說上諸
    說併存致發生法律上見解歧異等情形在內（最高法院六十年度台再字第一七０號
    判例、九十年度台再字第二七號、九十二年度台上字第三二０號判決參照）。本
    件再審原告以原確定判決解釋契約文義有誤，違反有屋必有通路之日常經驗法則
    ，即道路之通行為房屋之必備條件，據此主張原確定判決適用法規顯有錯誤，而
    有民事訴訟法第四百九十六條第一項第一款之再審事由。然其所指之解釋契約本
    屬認定事實之一環，乃法院裁量之權限，其認定結果應非當事人可任意指摘。本
    件原確定判決係斟酌全辯論意旨及調查證據之結果，依自由心證判斷事實之真偽
    ，因而認定再審原告請求確認通行權存在並請求拆除地上物為無理由，尤難遽指
    其適用法規顯有錯誤，違反有屋必有通路之日常經驗法則。蓋房屋與其通行之道
    路，兩者非必有絕對的關連性存在。再審原告遽指原確定判決有違反「有屋必有
    通路之日常經驗法則」之適用法規顯有錯誤，殊屬無據。揆諸前揭說明，顯不合
    民事訴訟法第四百九十六條第一項第一款之再審要件。(二)依民事訴訟法第四百六
    十六條不得上訴第三審法院之事件，其第二審確定判決，如就足以影響判決之重
    要証物，漏未斟酌者，亦得提起再審之訴，此固為民事訴訟法第四百九十七條所
    明定。然此係指就不得上訴於第三審事件之判決，就足以影響判決基礎之重要証
    物，已在前訴訟程序中業已提出，但未經確定判決加以斟酌，或忽視其聲明之証
    據而不予調查，或就已調查之証據未為判斷者而言。倘若已於判決理由說明無調
    查之必要，或已經判斷者，即不得據為該條所定之再審理由。本件再審原告主張
    原確定判決未審酌其所提之重要證物有二：其一為系爭土地先前之照片。然依原
    確定判決「事實及理由」欄第三項記載「上訴人（即再審原告）主張系爭土地原
    為空地等事實，為被上訴人所不爭執，並有上訴人提出之照片等為證，自堪信為
    真實」，即已就再審原告所提系爭土地先前之照片予以斟酌；其二為再審原告之
    房屋之建照審查表記載「私設道路符合規定」。原確定判決已依當時承辦人之證
    述，並斟酌台中縣政府依卷存資料位置圖等所為之函示等，對該記載之意義予以
    認定，並無不加以斟酌或未為判斷之情形，縱再審原告就其判斷結果不服，亦不
    構成該法條之再審事由。
五、綜上所述，本件再審原告據以對本院八九十一年度上易字第四三五號確定判決，
    提起再審之訴，所持之前揭各該再審事由，均不符合提起再審之法定要件，其據
    以提起本件再審之訴，為顯無再審理由，爰不經言詞辯論以判決駁回之。
六、依民事訴訟法第五百零二條第二項、第七十八條，判決如主文。
中      華      民      國    九十二    年      十      月     十四     日
~B1民事第五庭審判長法  官  陳滿賢
~B2                法  官  朱  樑
~B3                法  官  古金男
右為正本係照原本作成。
不得再抗告。
~B                書記官  王麗英
中      華      民      國    九十二    年      十      月     十五     日
                                                                        Ｙ


司法院資訊處製作；財團法人民間司法改革基金會備份。
